【裁判字號】    98,易,229
【裁判日期】    981228
【裁判案由】    偽造文書
【裁判全文】
臺灣臺北地方法院刑事判決               98年度易字第229號
公  訴  人  臺灣臺北地方法院檢察署檢察官
被      告  丁○○
輔  佐  人  丙○○
上列被告因偽造文書案件，經檢察官提起公訴（96年度偵字第21
262 號），本院判決如下：
    主  文
丁○○無罪。
    理  由
一、公訴意旨略以：共同被告丙○○、己○○（已先行判決無罪
    確定）係夫妻關係；被告丁○○與丙○○係父子關係，且己○○、丙○○分別係俊林實業股份有限公司（下稱俊林公司
    ）之負責人、董事，均為從事業務之人，三人共同基於偽造
    文書之犯意，利用俊林公司股東乙○○（原名周祺欽）、辛○○因另有事業忙碌對公司不常聞問之機會，明知俊林公司
    並未於民國87年1 月2 日召開股東臨時會，竟於87年1 月之
    某日，在不詳處所，製作載有股東乙○○、辛○○各5 萬股
    之股份退出，並增列丁○○加入5 萬股等不實事項之俊林公
    司股東臨時會議事錄，並持以向主管機關臺北市建設局行使
    ，辦理股東變更登記事宜，使該管承辦公務員將此不實之事
    項，登載於職務上所掌之公文書及變更登記事項卡，足以生
    損害於乙○○、辛○○及主管機關管理公司登記之正確性，
    因認被告丁○○與丙○○、己○○共同涉犯刑法第216 條、
    第215 條之行使業務上登載不實文書罪嫌、同法第214 條使
    公務員登載不實等罪嫌等語（又公訴檢察官於審理中，另補
    充更正被告等共同業務上登載不實之文書為股東名簿）。
二、證據能力：
    本件認定事實所引用之卷內所有證據資料（包含人證、書證
    ，詳下述及者），並無證據證明係公務員違背法定程序所取
    得，與本案亦有自然之關連性，被告丁○○迄至本案言詞辯
    論終結，均不曾到庭或具狀爭執該等卷證之證據能力或提出
    關於證據能力之聲明異議，且卷內之傳聞書證，亦無刑事訴
    訟法第159 條之4 之顯有不可信之情況或其他不得作為證據
    之情形，本院認引為證據為適當，是依刑事訴訟法第159 條
    之4 、之5 等規定，下述各該證據均有證據能力。
三、按犯罪事實應依證據認定之，無證據不得認定犯罪事實。又
    不能證明被告犯罪者，應諭知無罪之判決，刑事訴訟法第15
    4 條第2 項、第301 條第1 項分別定有明文。所謂認定犯罪
    事實之證據，係指足以認定被告確有犯罪行為之積極證據而
    言，該項證據自須適合於被告犯罪事實之認定，始得採為斷
    罪資料，如未能發現相當證據，或證據不足以證明，自不能
    以推測或擬制之方法，以為裁判之基礎；而被告否認犯罪事
    實所持之辯解，縱屬不能成立，仍非有積極證據足以證明其
    犯罪，不能遽為有罪之認定；其以情況證據（即間接證據）
    斷罪時，尤須基於該證據在直接關係上所可證明之他項情況
    事實，本乎推理作用足以確證被告有罪，方為合法，不得徒
    憑主觀上之推想，將一般經驗上有利被告之其他合理情況逕
    予排除；且無論直接或間接證據，其為訴訟上之證明，須於
    通常一般之人均不致有所懷疑，而得確信其為真實之程度者
    ，始得據為有罪之認定，倘其證明尚未達到此一程度，而有
    合理之懷疑存在，致法院無從為有罪之確信，自應為無罪之
    判決；（最高法院40年台上字第86號、30年上字第1831號、
    32年上字第67號及76年台上字第4986號判例意旨參照）。又
    按被害人與一般證人不同，其與被告處於絕對相反之立場，
    其陳述之目的，在使被告受刑事訴追處罰，內容未必完全真
    實，證明力自較一般證人之陳述薄弱。故被害人縱立於證人
    地位而為陳述，仍應視其陳述有無瑕疵，即便其陳述無瑕疵
    可指，仍不得作為有罪判決之唯一依據，應調查其他證據以
    察其是否與事實相符，亦即仍須有補強證據以擔保其陳述之
    真實性，始得採為斷罪之依據，且應達到前揭所示毫無合理
    可疑之證明程度，方得為有罪之判決（最高法院61年台上字
    第3099號判例及94年度台上字第3326號判決意旨參照）。
四、公訴意旨認被告丁○○涉犯上開罪嫌，無非係以：(1)共同被
    告己○○、丙○○2 人之供述；(2)證人即告訴人乙○○、辛○○之指述；(3)俊林公司登記案卷等為其主要論據。經查：
  (一)俊林公司於81年9 月15日獲准登記成立，成立時共有7 名股
    東：己○○（股數150,000 股，股款新臺幣--下同--15 0
    萬元）、丙○○（股數125,000 股，股款125 萬元）、
    辛○○（股數50,000股，股款50萬元）、壬○○（股數75
    ,000股，股款75萬元）、乙○○（當時名為周祺欽，股數
    50,000股，股款50萬元）、張振祥（股數25,000股，股款
    25萬元）及甲○○（股數25,000股，股款25萬元），董事
    長為己○○、董事為丙○○、辛○○、監察人為壬○○；後
    該公司於82年10月18日因改選董監事而申請變更登記獲准，
    當時之股東7 人，除壬○○退出，其股份如數由陳麗惠承接
    外，其餘股東、股數均未改變；嗣於86年12月24日，該公司
    以董事解任報備等變更為由，申請變更登記，且陳明將於87
    年1 月2 日召開股東臨時會，改選董監事（下稱系爭股東臨
    時會），並檢附辛○○、乙○○、甲○○退出，其等代表股
    數分由丁○○、林陳秀琴與陳清水承接，其餘股東（股份）
    不變之股東名簿（下稱系爭股東名簿）辦理，而於86年12月
    31日獲准變更；後該公司隨即於87年1 月5 日檢附系爭股東
    名簿、系爭股東臨時會議事錄（於上午10時在該公司會議室
    舉行，出席股東計7 人，主席己○○、紀錄丙○○，己○○
    、丙○○及丁○○3 人當選董事、陳麗惠當選監察人）及同
    日董事會議事錄（上開3 名董事選舉己○○為董事長），向
    臺北市政府建設局申請變更登記，而於87年1 月8 日獲准變
    更登記。上開各節，除據共同被告己○○、丙○○陳述在卷
    外，證人乙○○、辛○○、張振祥、壬○○分於偵查或審理
    中陳稱自己係俊林公司原始股東無誤，另有該公司登記案卷
    第一冊（下同）內所附之變更登記申請書、股東名簿、各該
    會議議事錄、臺北市政府建設局核准函文等件為憑，堪認上
    開各該申請變更登記流程、事項及獲准變更登記內容均查有
    實據，告訴人乙○○、辛○○均係原始出名股東。
  (二)被告丁○○雖確實受轉讓乙○○等人之股份，然股務轉讓事
    宜由俊林公司負責人己○○處理、業務則由該公司董事丙○○處理，此業據該2 人於警詢中證述明確，公訴人就被告丁○○是否知悉該等股份轉讓之原因，顯然舉證不足，自難僅
    因其受讓該等股份或為丙○○之父親即謂其知情且參與，則
    其涉嫌共同犯罪之積極證據已然不足。
  (三)另就共同被告己○○、丙○○部分：
  １偵查檢察官雖於起訴書中記載系爭股東臨時會議事錄為不實
    云云，然觀諸卷存該議事錄原件，其上僅記載前述開會時間
    、地點、出席股東人數、主席與紀錄人別、決議事項、散會
    等內容，己○○、丙○○2 人始終堅稱該議事錄並無任何不
    實，會議亦有召開，又因當時告訴人夫妻乙○○、辛○○已
    非該公司股東（即據86年12月31日獲准變更登記時檢附之系
    爭股東名簿上所記載，其源由詳下述），其2 人於系爭股東
    臨時會召開之際，自非出席股東7 人之1 ，更非應出席而未
    出席但遭其2 人記載為已出席之股東，是無從以乙○○、辛○○之證詞證明該議事錄有何不實之處，且檢察官復未就此
    提出其他積極之證據方法說服本院該議事錄確係登載不實之
    公司業務上文書，則該2 人所涉此部分犯嫌自難證明。
  ２關於乙○○、辛○○2 人出資及退股之情，乙○○雖於俊林
    公司成立之際登記為股東，出資額為50萬元，然就其出資之
    方式，證人乙○○於本院審理中先稱：我有出資5 萬股即50
    萬元，但到底如何出資50萬元，時間太久我不記得了，後來
    資金轉入我任職的高詮實業股份公司（下稱高詮公司），就
    是指將我的出資額從俊林公司借出來轉至高詮公司戶頭，作
    為我投資高詮公司的股金，俊林公司部分，我跟己○○有口
    頭協議說公司如果有虧損大家一起攤，如果有賺錢，就將我
    借出來的股金乘上銀行利率後，如有剩餘再分給我紅利，高
    詮公司部分，總共投資350 萬元，其中100 萬元是向庚○○
    借的，壬○○也許會知道這些資金轉入的情形（見本院原卷
    第79頁以下筆錄）。然此部分證詞，已先與乙○○於偵訊中
    所稱：俊林公司設立登記之500 萬元「都是我匯入臺北大眾
    銀行」、「全都是我出資的」等語（見96年度他字第7256號
    卷第30頁筆錄）有所不符，且經辯護人提出該分行於俊林公
    司成立後之隔年（82年）8 月26日方核准設立之公司基本資
    料查詢（見96年度偵字第21262 號卷第17頁），以彈劾乙○○偵查中所述，就此於審理中詰之乙○○，其又改稱：我記
    錯了，我說500 萬元是我出資的，其實是指500 萬元都是透
    過我的關係去找來的云云，其前後證詞明顯矛盾，是否可信
    ，已非無疑；此外，本院傳訊其所稱知悉俊林公司股金轉入
    投資高詮公司之壬○○及庚○○到庭作證並與乙○○隔離訊
    問、互相對質，壬○○稱不清楚乙○○之出資情形，只知道
    乙○○有入股高詮公司當股東，但乙○○入庭後卻自承「我
    是先出資350 萬元當高詮公司股東後，俊林公司才成立」（
    見本院原卷第121 頁反面筆錄），明顯推翻自己前次所稱是
    將俊林公司出資額借出轉投資高詮公司之說法，而庚○○亦
    當庭否認有借100 萬元給乙○○，且稱乙○○係己○○的朋
    友，自己與他不熟（見本院原卷第122 頁筆錄），此與乙○○所謂印象中有借這筆錢之證詞仍有不符；再雖乙○○之妻
    辛○○於俊林公司成立之際亦登記為股東，出資額亦為50萬
    元，然辛○○就其出資情形自承均係交由乙○○處理，其所
    知均係經由乙○○之轉知，且乙○○曾告知「俊林公司的出
    資沒有實際到位，至於是全部沒有到位，還是部分沒有到位
    ，我不清楚」，待乙○○入庭後，乙○○方結證稱：辛○○
    有給我一筆錢，我拿去投資高詮公司，我和己○○協議過我
    跟辛○○投資俊林公司的部分，是公司有賺錢就扣掉利息錢
    分紅利給我們，但俊林公司從來沒有跟我們結算過到底公司
    是轉或賠，「（問：所以根據你現在所述，你及辛○○從來
    沒有匯款或交付現金或以任何金錢支付之方式，出資擔任俊
    林公司股東，而是你今天所述己○○口頭同意的利息扣抵方
    式出資？）是的」（見本院原卷第125 、126 頁筆錄），然
    此又與乙○○前揭所謂出資後借出來算利息再於紅利中扣除
    之情迥然有別，且乙○○大費周章覓得甲○○等人入股後，
    卻對於與己及妻辛○○投資切身利害直接相關之公司盈虧毫
    不關心、從未過問或要求會算，亦顯然有悖於常情事理，已
    堪認乙○○上開歷次指述，前後矛盾、多次更易其詞、又違
    背經驗法則，在證明力上，實具有嚴重之瑕疵，況乙○○與
    辛○○始終無法提出其2 人確有實際出資或曾與己○○有所
    協議之書面證據佐證其等所述為真，因而缺乏足夠之補強證
    據，雖辛○○陳稱自己有當過俊林公司獲得在銀行開立信用
    狀額度之連帶保證人，且經本院查得第一商業銀行（下稱第
    一銀行）仁和分行確曾於82年2 月2 日核准俊林公司開發遠
    期國外信用狀額度美金10萬元，己○○、壬○○、張振祥、
    辛○○及丙○○5 人擔任契約連帶保證人（見本院原卷第14
    4 、145 頁之銀行函文及保證書影本），然此發生在後之事
    實，與辛○○有無在81年9 月間俊林公司成立之際實際出資
    擔任股東，尚乏直接且足夠之因果關連，檢察官就此亦未進
    一步舉證，已堪認乙○○證詞前後矛盾，多次更易其詞，且
    有違經驗法則，在證明力上具有明顯瑕疵。
  ３又己○○、丙○○2 人除屢屢否認有乙○○所稱公司成立時
    或成立後關於出資額免付或借出之口頭協議外，己○○更稱
    ：當初為了應付俊林公司申請成立時500 萬元登記資本額之
    驗資（按此部分違反公司法之犯嫌，未據檢察官起訴，且已
    罹於時效，於此不予贅述），先向壬○○借200 萬元，再向
    戊○○借200 萬元，我自己出100 萬元，驗完後，就在同一
    天將各200 萬元匯還給壬○○及戊○○，另匯出90萬元入我
    自己的帳戶，僅保留10萬元在俊林公司帳戶內等語甚詳，並
    提出第一銀行匯款申請書代收入傳票共3 紙以佐其說（見上
    開偵字卷第14至16頁），經核該等傳票上之匯款日期（81年
    9 月14日）、受款人、金額等內容均與己○○供詞相符，並
    有俊林公司登記案卷中俊林公司籌備處名義之活期存款存摺
    封面與內頁明細及第一銀行中崙分行函覆該帳戶之交易往來
    明細（見本院原卷第14、60頁）可互為對照，堪認該公司（
    籌備處）帳戶確於81年9 月8 日有一筆現金500 萬元之存入
    ，又於同年月14日有一筆現金490 萬元之領出，而與俊林公
    司於同年月10日以500 萬元銀行存款之資產申請設立登記獲
    准之事，在時序及金額上具有明顯之關連，雖壬○○及戊○○於本院審理中均稱不記得有此筆借款與還款，然觀諸其等
    證詞，或因時間久遠而不復記憶，或因此一墊款供驗資之事
    涉及刑責難免有所保留，且上開傳票影本從主管、會計、記
    帳、製票均核章明確、收訖戳記連續（1442至1444），又係
    整本傳票影印所得而非單張影本，實難認有何偽造或變造之
    處，乙○○與辛○○又均當庭坦認該500 萬元之存入與490
    萬元之領出，與其2 人無直接相關（見本院原卷第150 頁反
    面筆錄），則仍無從僅因壬○○及戊○○之審理中證詞而否
    定己○○上開供詞之可信度，相較於乙○○存有明顯瑕疵之
    歷次證詞，辛○○又均係透過乙○○之轉知瞭解有關俊林公
    司之投資事宜，而非親身有所見聞，共同被告2 人供稱乙○○及辛○○僅係掛名股東並未實際出資乙節，當屬可信。
  ４再就首揭股權變動之源由而言，壬○○及甲○○之退股部分
    ，壬○○證稱其在俊林公司成立後約一年就告訴己○○說要
    退股，詳細日期不記得，也沒有什麼流程，就是己○○退還
    股款，可能是開票或是匯款；甲○○則證稱其透過乙○○而
    同意投資俊林公司，就是乙○○來詢問其是否要入股，其說
    好，但入股之後過一、兩年左右，己○○打電話來說乙○○
    退股了，「而我當初就是因為乙○○才投資俊林公司，己○○問我要不要也退股，我說好」，己○○就將其出資額匯入
    其銀行帳戶且有加計利息，並自承當時並沒有簽任何書面，
    但事後有簽一份退股的證明文件（按即本院原卷第94頁甲○○於96年7 月12日補簽之股權轉讓同意書，以上證人證詞依
    序見同卷第120 頁以下及第75頁以下筆錄）。比對俊林公司
    登記案卷中之書證可知，該公司於82年10月間申請變更登記
    所檢附之股東名簿中，壬○○已非股東，當係其所述俊林公
    司成立後約一年即退股之故，而俊林公司於86年12月間及87
    年1 月間申請變更登記所檢附之系爭股東名簿中，甲○○亦
    非股東，且俊林公司83年6 月間申請遷址變更登記後迄至86
    年12月間即無任何申請變更登記之紀錄，佐以甲○○上開證
    述退股之時間，當認俊林公司係遲至86年12月間因解任、改
    選董監事申請變更登記而一併辦理甲○○退股登記。雖上開
    所述，均無法因此直接證實乙○○與辛○○有無同意退股，
    然據壬○○及甲○○所言之退股方式可知，其等均係直接與
    己○○口頭達成退股協議，再由己○○負責處理股款退還之
    事宜，彼此均未要求任何書面留底為憑，且承前所述，乙○○之所以對公司盈虧不多過問，當係其與辛○○僅為掛名股
    東之故（即前揭辛○○所稱乙○○告知資金並未到位之說）
    ，則若乙○○係比照壬○○及甲○○之模式，代表自己與辛○○口頭與被告己○○達成協議同意退股，而未要求俊林公
    司方面出具任何書面證明，以其尚且無須退還股款或加計利
    息之入股方式觀之，並非不可想像，況甲○○亦謂同意退股
    前己○○有告知乙○○退股了，果若此事非真，如甲○○欲
    就此詢問邀其入股之乙○○以決定自己是否一併辦理退股，
    乙○○便可知悉己○○謊稱此事來說服甲○○退股，更可進
    一步向己○○要求確認自身股東身分之存在，己○○未經乙○○夫妻同意即將其2 人股權易手之目的又將如何達成？凡
    此，相較於乙○○前揭瑕疵明顯又乏補強證據之指述，均難
    排除乙○○曾代表其與辛○○同意退股，因而由己○○在系
    爭股東名簿上將其2 人除名之情為真之可能性，檢察官又別
    舉證排除此一可能，自難謂己○○、丙○○就系爭股東名簿
    有何業務上文書登載不實之犯行，更難謂其2 人後續所為之
    申請變更登記乃明知不實而仍故使公務員登載不實（以上論
    斷，業經臺灣高等法院以98年度上易字第2261號判決同此認
    定而駁回公訴人之上訴，是己○○、丙○○2 人就本案業已
    無罪確定，併此指明）。
  ５從而，實際處理股權異動及變更登記事宜之己○○、丙○○
    所為，均難認涉犯何罪嫌，未實際參與且無從證明其知悉源
    由之被告丁○○，更無從入其於罪。
五、綜上所述，公訴人所稱系爭股東臨時會議事錄，並無任何登
    載不實之處，另系爭股東名簿，在乙○○與辛○○並未實際
    出資，僅係掛名股東之情況下，尚無法排除共同被告己○○
    、丙○○所辯乙○○代表自己與辛○○口頭同意辦理退股之
    可能性，被告丁○○知情且參與之積極事證更非足夠，公訴
    人僅以乙○○瑕疵明顯、辛○○過於間接之指訴及俊林公司
    登記案卷內之書證為憑，又無其他積極舉證，參照首揭法律
    明文、判例意旨，既不能證明被告丁○○有公訴人所指之犯
    罪，自應對其諭知無罪。
六、末被告丁○○前因疾病不能到庭，經本院於98年8 月5 日裁
    定停止審判，現因顯有應諭知被告丁○○無罪之情形，經本
    院合法傳喚後仍未到庭，又非許用代理人案件委任有代理人
    者，故依刑事訴訟法第294 條第3 項之規定，不待其到庭，
    逕行判決。
據上論斷，應依刑事訴訟法第284 條之1 、第301 條第1 項、第
294 條第3 項，判決如主文。
本案經檢察官林怡君到庭執行職務。
中    華    民    國    98    年    12    月    28    日
                  刑事第五庭  法  官  吳勇毅
上正本證明與原本無異。
如不服本判決應於收受送達後10日內向本院提出上訴書狀，並應
敘述具體理由；其未敘述上訴理由者，應於上訴期間屆滿後20日
內向本院補提理由書（均須按他造當事人之人數附繕本）「切勿
逕送上級法院」。告訴人或被害人如對於本判決不服者，應具備
理由請求檢察官上訴，其上訴期間之計算係以檢察官收受判決正
本之日期為準。
                              書記官  游秀珠
中    華    民    國    98    年    12    月    29    日

司法院資訊處製作；財團法人民間司法改革基金會備份。
